臺灣臺中地方法院刑事判決　　　　　　　94年度訴字第2801號
公　訴　人　臺灣臺中地方法院檢察署檢察官
被　　　告　乙○
指定辯護人　本院公設辯護人丙○○
上列被告因傷害致死案件，經檢察官提起公訴（九十四年度偵字
第一一一八九號），本院判決如下：
    主    文
乙○傷害直系血親尊親屬之身體，因而致人於死，處有期徒刑伍
年拾月，並於刑之執行完畢或赦免後，令入相當處所，施以監護
參年。
    犯罪事實
    事  實
一、乙○為洪邱桂之養子，二人間具有直系血親關係。乙○患有
    精神分裂症，並有輕度智能不足，對外界事務之知覺、理會
    及判斷作用已有減損，而達精神耗弱之程度，平日即有毆打
    洪邱桂之情形。乙○於民國九十三年十月一日下午，在二人
    位在臺中縣后里鄉○○街○段三一號住處，因故與洪邱桂發
    生爭執，竟基於傷害直系血親尊親屬身體之犯意，徒手毆打
    洪邱桂，致洪邱桂受有頭皮四周大面積出血傷、右側第五肋
    間出血傷、右前方第七至第十二根肋骨骨折、右後方近脊椎
    處第七至第十根肋骨骨折、下顎部及左下顎部挫傷、皮下出
    血傷、口部瘀血傷、兩上肢多處大面積皮下出血傷、左大腿
    前方出血傷等傷害，而倒臥在住處一樓地板。乙○因其精神
    及智能狀況不佳，不知該如何處理，遂將洪邱桂抱起放在一
    樓客廳椅子上，並以棉被覆蓋洪邱桂之身體。嗣洪邱桂因頭
    部外傷造成腦部震盪，影響心肺功能，導致腦部缺氧，進而
    因外傷性休克死亡。乙○見狀即用金紙塞在洪邱桂耳朵、鼻
    孔及覆蓋於嘴巴，並在飯上插香及點燃白色蠟燭祭拜。嗣於
    九十三年十月五日下午二時許，經鄰居韓玉樹發現洪邱桂死
    亡，而報警處理。
二、案經臺中縣警察局大甲分局報告臺灣臺中地方法院檢察署檢
    察官相驗後自動檢舉偵查起訴。
    理    由
一、上開犯罪事實，業據被告乙○於本院審理時坦承不諱，核與
    證人韓玉樹、甲○○（被告之弟）證述情節相符，並有現場
    照片八張在卷可稽（見相卷第一○至一三頁）。而依韓玉樹
    所述「死者之前經常跟我說他兒子乙○又打我了」、「我聽
    鄰居說當天中午還有看到死者，之後就沒有人看到死者‥‥
    鄰居李先生及我太太說，他們在十月一日中午，有聽到死者
    與乙○在吵架」（見相卷第五頁反面、第二○頁反面）、甲
    ○○所述「我是九十三年九月二十八日晚上六時多回家，八
    時多離開，當天回家，我媽有說乙○酗酒及打他‥‥我母親
    曾因被乙○毆打致臉部瘀青及頸部紅腫‥‥我知道死者曾被
    乙○毆打而自行坐車至豐原醫院就醫」（見相卷第二四頁反
    面、第二五頁）等語，及卷內臺中縣警察局九十三年八月二
    十一日員警工作紀錄簿所載「處理中興街二段三一號其母親
    被子毆傷紅腫，叫救護車送省豐驗傷‥‥經查係乙○毆打其
    母洪邱桂」（見相卷第十八頁），可見被告於案發前即有多
    次毆打被害人洪邱桂之紀錄，且案發當日被告與被害人確有
    發生口角爭執。而被害人遭被告毆打後，受有頭皮四周大面
    積出血傷、右側第五肋間出血傷、右前方第七至第十二根肋
    骨骨折、右後方近脊椎處第七至第十根肋骨骨折、下顎部及
    左下顎部挫傷、皮下出血傷、口部瘀血傷、兩上肢多處大面
    積皮下出血傷、左大腿前方出血傷等傷害，嗣因未即時就醫
    頭部外傷造成腦部震盪，影響心肺功能，導致腦部缺氧，進
    而因外傷性休克死亡等情，亦經臺灣臺中地方法院檢察署檢
    察官督同法醫師相驗及解剖屍體查證屬實，製有相驗筆錄、
    解剖筆錄、相驗屍體證明書、解剖報告書、相驗及解剖照片
    附卷可憑，並經證人即相驗解剖之法醫師丁○○於本院審理
    時證稱：「（辯護人問：你提到二上肢有比較大的皮下出血
    狀況，這是何原因造成？）被打、跌倒都有可能，但是被害
    人下肢沒有受傷，一般跌倒上下肢都會有傷」、「（辯護人
    問：如是打的，是用徒手還是器物？）徒手就可以造成了，
    因為被害人的外傷表皮完整」、「（審判長問：依據你的報
    告來看，本案死者死亡原因是休克沒有醫治導致死亡，而不
    是因為外傷導致死亡？）以這樣的外傷型態，不會立即死亡
    ，會有一段緩衝的時間，但如不急救，最後還是會導致死亡
    」等語明確（見本院卷第三四頁），足見被害人受有上開傷
    勢進而發生死亡之結果，與被告毆打被害人之行為間，客觀
    上具有相當因果關係。此外，復有臺中縣警察局大甲分局處
    理相驗案件初步調查報告暨報驗書、臺中縣警察局一一○受
    理案件回報單、刑案現場測繪圖、被告及被害人之身心障礙
    手冊、戶口名簿在卷可佐。又觀諸被害人所受傷勢甚為嚴重
    ，可知被告下手之力道甚猛；而被害人為身高一百五十七公
    分、年齡六十歲之瘦弱婦女，有上開解剖報告書可考，則被
    告以猛烈力道毆打被害人，依一般人之觀念，係足以發生被
    害人死亡之結果，且非被告所不能預見之偶然結果，參諸最
    高法院二十四年上字第一四○三號、二十九年上字第一○一
    一號判例意旨，被告自應就被害人受傷致死之加重結果負刑
    事責任。綜上所述，被告自白與事實相符，堪予採信。從而
    ，本件事證明確，被告犯行堪以認定。
二、按養父母應認為直系血親尊親屬，故毆打養父母應依刑法第
    二百八十條規定加重其刑（最高法院二十六年度決議、四十
    一年度台非字第一六號判決意旨參照）。核被告所為，係犯
    刑法第二百七十七條第二項前段之傷害致死罪。被告對直系
    血親尊親屬犯傷害致死罪，應依刑法第二百八十條規定，就
    法定刑為無期徒刑以外部分加重其刑。又經檢察官將被告送
    清海醫院鑑定其於上開行為時之精神狀態，該院綜合被告之
    個人史、生活史、疾病史、目前身體狀況、精神狀態檢查、
    心理測驗及該院病歷記載等，認為：被告過去身體狀況尚可
    ，無重大疾病史；學業成績不佳，國中畢業後，曾做過營建
    類的臨時工三、四年，貼補家用；被告於金門海防單位服役
    兩年，退伍後工作不穩定，大都退縮在家中看電視，偶而可
    協助母親做家事。自述距今三、四年前起因有幻聽干擾（為
    評論、交談內容）、被害妄想（有人要害他）、被跟蹤及監
    視妄想、被控制妄想（會被附身、曾控制他去闖紅燈）等精
    神症狀，而求診臺中榮民總醫院及署立豐原醫院，經門診醫
    師診斷為精神分裂症，處方以抗精神病藥物治療，但被告並
    未規則門診追蹤治療。案件發生前，被告自述當時並未規則
    服藥，有幻聽及其他精神症狀干擾，症狀類前；此外，被告
    提及常因沒有錢與沒有工作的事與母親起爭執，因母親會向
    被告拿錢要付水電費，被告也會向母親要錢抽煙，兩人甚至
    互有肢體衝突。據被告述，案發當時約下午四點，他在一樓
    的樓梯口發現母親，故把母親報到一樓客廳的椅子上平躺，
    他發現當時母親仍然活著，而且頭部在流血，被告自述當時
    並不知道要找醫師。對於母親的傷口，被告表示，可能是被
    打的，但被告否認是他打的，但是他同時也表示，案發當時
    並無其他人在場。另心理測驗中顯示，被告在智能測驗方面
    ，屬於輕度智能不足。因被告為國中學歷，依一般學業成就
    判斷推估有明顯智能下降，相符於被告的精神分裂症功能退
    化。証諸以上所見，研判被告於案發當時並未規則服藥，應
    受幻聽等明顯精神病症狀干擾，而達「行為時因精神障礙或
    其他心智缺陷，致其辨識行為違法或依其辨識而行為之能力
    ，顯著降低」之程度，因此判斷被告犯案當時之精神狀態，
    已達精神耗弱之程度，但未達心神喪失之程度，有該院九十
    四年二月二十一日94清醫字第號函檢送之精神鑑定報告書
    附卷可參（見相卷第七四至七七頁）。被告於本案犯罪行為
    時，既處於對外界事務之知覺、理會及判斷作用已有減損之
    精神耗弱狀態，爰依刑法第十九條第二項規定，減輕其刑，
    並先加後減之。爰審酌被告因與母親發生口角即出手毆打母
    親致死，其行為依照社會通念實屬惡性重大，惟被告係因精
    神、智能障礙致其判斷能力及控制能力遜於常人而犯下本案
    ，事後於偵訊、審理時對於自己違法行為並未飾詞辯解，犯
    後態度尚屬良好等一切情狀，量處如主文所示之刑。再被告
    長期受精神病症狀干擾，雖經多次治療，然因服藥不規則，
    致治療成效不佳，且經清海醫院鑑定結果，認為被告對於所
    罹患之精神分裂症病識感不佳，若未能規則服藥治療，病情
    惡化時併發攻擊行為的可能性無法排除，故建議被告應持續
    接受規則的精神科治療，有上開精神鑑定報告書可憑。本院
    為使被告能受較妥善之醫療照顧，以期減少其再犯危害社會
    治安之可能，併參酌清海醫院之建議，認被告有入相當處所
    施以監護之必要，爰依刑法第八十七條第二項、第三項規定
    ，命被告於刑之執行完畢或赦免後，令入相當處所施以監護
    三年。末按刑法第五十九條之酌量減輕，必須犯罪另有特殊
    之原因與環境等等，於犯罪之情狀確可憫恕，而在客觀上足
    以引起一般同情，認為即予宣告法定低度刑期尤嫌過重者，
    始有其適用，如僅為法定刑內從輕科刑之標準，不得據為酌
    量減輕之理由，最高法院著有四十四年台上字第四一三號、
    四十五年台上字第一一六五號、四十六年台上字第九三五號
    判例可資參照。如前所述，本件被告係因與被害人產生口角
    而出手毆打被害人致死，難認其犯罪有何特殊之原因，而在
    客觀上足以引起一般同情。又被告雖係因精神及智能障礙致
    其判斷能力、控制能力遜於常人而犯下本案，然本院就此部
    分業已援引刑法第十九條第二項規定減輕其刑，此部分自不
    能再據為依刑法第五十九條減輕其刑之事由，是辯護人請求
    本院依刑法第五十九條規定予以酌減，尚非有據，併此敘明
    。
據上論斷，應依刑事訴訟法第二百九十九條第一項前段，刑法第
二百七十七條第二項前段、第二百八十條、第十九條第二項、第
八十七條第二項、第三項，判決如主文。
中　　華　　民　　國　　94　　年　　11　　月　　18　　日
                  刑事第十二庭  審判長法  官  王鏗普
                                      法  官  莊深淵
                                      法  官  羅智文
上正本證明與原本無異。
如不服本判決，應於送達後十日內向本院提出上訴狀（須附繕
本），上訴於臺灣高等法院臺中分院。
                                書記官  孫立文
中　　華　　民　　國　　94　　年　　11　　月　　18　　日
附錄本案論罪科刑法條
刑法第二百七十七條條
傷害人之身體或健康者，處三年以下有期徒刑、拘役或一千元以
下罰金。
犯前項之罪因而致人於死者，處無期徒刑或七年以上有期徒刑；
致重傷者，處三年以上十年以下有期徒刑。
刑法第十九條
心神喪失人之行為，不罰。
精神耗弱人之行為，得減輕其刑。
刑法第二百八十條
對於直系血親尊親屬，犯第二百七十七條或第二百七十八條之罪
者，加重其刑至二分之一。
